最高法院民事判決　　　　　　　　　　　　　　　　九十一年度台上字第四五○號
　　上　訴　人　台南縣永康市農會
　　法定代理人　趙 茂 棠
　　訴訟代理人　鄭 和 傑
　　被上 訴 人　戊○○○
　　　　　　　　甲○○○
　　　　　　　　乙 ○ ○
　　　　　　　　己○○○
　　　　　　　　丙 ○ ○
　　　　　　　　丁 ○ ○
　　　　　　　　庚 ○ ○
右當事人間請求分割共有物事件，上訴人對於中華民國九十年十一月二十日台灣高等
法院台南分院第二審更審判決（九十年度上更(五)字第二四號），提起上訴，本院判決
如左：
    主  文
原判決廢棄，發回台灣高等法院台南分院。
    理  由
本件原審就兩造共有坐落台南縣永康市○○段六四七之一號面積○‧○四○○公頃、
同段六四七之七號面積○‧○二九○公頃等二筆土地（下稱系爭土地）之分割方法部
分，廢棄第一審所為之判決，改依原判決附圖（下稱附圖）所示Ａ案之方法合併分割
為：編號甲部分、面積○‧○○八八四九公頃分歸被上訴人丙○○所有；編號乙部分
、面積○‧○○八八四九公頃分歸被上訴人丁○○所有；編號甲１部份、面積○‧○
○○七六四公頃，編號乙１部分、面積○‧○○○七六四公頃，及編號庚部分、面積
○‧○○二一○九公頃均分歸被上訴人己○○○所有；編號丙部分、面積○‧○○六
四九六公頃分歸被上訴人戊○○○所有；編號丁部分、面積○‧○○三六三七公頃分
歸被上訴人庚○○所有；編號戊部分、面積○‧○○六一七一公頃分歸被上訴人甲○
○○所有；編號己部分、面積○‧○○六二○三公頃分歸被上訴人李恒豐所有；編號
酉部分、面積○‧○二一八八○公頃，及編號丙１部分、面積○‧○○二四七八公頃
均分歸上訴人所有；編號辛部分、面積○‧○○○八公頃，為道路用地，由兩造按權
利範圍欄內應有部分比例保持共有。無非以：系爭二筆共有土地為梯形東西走向，中
間原共有之同段六四七之六土地，經徵收為道路，南臨二十四公尺寬之台南縣永康市
○○○路，西為同段六四六之一二號巷道，交通狀況甚佳，現上訴人占用六四七之一
號土地東側供作農會倉庫廣場及停車場；被上訴人己○○○、庚○○，則占用第六四
七之一號地西側，蓋有鐵架烤漆板造建物，供作店舖使用，被上訴人戊○○○在六四
七之七號地東側，建有加強磚造鐵架石棉瓦房屋一棟，被上訴人丁○○、丙○○，分
別在六四七之七號土地上之其餘部分，各有加強磚造鐵架烤漆石棉瓦房屋一棟，亦供
為店舖使用（被上訴人乙○○、甲○○○，原分別在同段六四七之六號土地各有加強
磚造鐵架石棉瓦房屋一棟，因該六四七之六號土地被徵收而拆除。按：上訴人請求就
六四七之六號土地與系爭二筆土地合併分割部分，已由更審前原法院八十六年度上更
(三)字第六六號判決駁回對該六四七之六號土地之請求確定。）凡此業經第一審勘驗現
場屬實，有勘驗筆錄及台南縣永康地政事務所勘測之現場實測圖可稽，經審酌：(1)系
爭土地，為東西狹長梯形狀、南臨大路，應以南北向分割，使分割後土地能供為店舖
基地使用，較為適當。(2)各共有人多占有部分土地使用多時，為免分割後相互間之變
動過大，應以各共有人現占有位置為分割，損害較小。(3)各共有人均表明須分足土地
，不願接受金錢補償，其意願應予尊重。(4)己○○○已將其應有部分輾轉出售予丙○
○、丁○○及訴外人陳清水等人，其分得位置，除陳清水外，應分別與丙○○、丁○
○原應取得位置毗連，以維土地之最大利用（己○○○於訴訟繫屬後之移轉行為，於
訴訟不生影響，且陳清水等人聲請承當訴訟，已另以裁定駁回）。(5)除上訴人之應有
部分較多，可分得較大面積之土地，允許其分得二塊土地外；考量其他共有人之使用
位置，及渠等因受所分得土地面積之限制，以每人單獨取得一完整土地為原則。(6)六
四七之七號（原審誤書為六四七之六號）土地西側實測圖所示癸部分八平方公尺土地
，與相鄰之六四六之十二地號土地同為六二一巷巷道，屬既成巷道，依其使用目的而
有不能分割之情形，應由全體共有人仍保持共有。(7)上訴人及被上訴人丙○○、丁○
○主張依台南縣永康地政事務所八十九年八月三日複丈成果圖之Ｃ案（下稱Ｃ案），
係將系爭兩筆共有土地依個人應有部分比例而各別分割，致除上訴人以外，各共有人
所分得之土地均極為狹小，多成為畸零地，不利於土地之最大效用。(8)被上訴人甲○
○○、李恒豐所主張之分割方案（即依附圖所示Ａ案之方法分割中丙１部分二四‧七
八平方公尺土地分歸戊○○○所有，由戊○○○給付上訴人相當之土地補償金），因
與共有人間分足土地，不接受金錢補償之原則有違，亦非所宜等情，認系爭二筆土地
，應以附圖所示Ａ案之方法分割如上述為允當。上訴人雖謂其依該方案所分得之酉、
丙１二地不相毗連，不符經濟效益，丙１部分為畸零地，不利建築等語。惟依上訴人
提出之Ｃ案分割結果，仍將使全體共有人之土地分為二塊，且不相毗連，又多為畸零
地，堪認上訴人原亦可接受分得二不相毗連土地之分割方案。至上訴人依附圖所示Ａ
案之方法所分得之丙１部分土地雙面臨馬路，其經濟效益顯較其他僅單面臨馬路之地
為高，日後可與他共有人之土地合併規劃使用而獲致較大之利益，尚非絕對不利於上
訴人，況依台灣省畸零地使用規則第十一條第一項規定，因該丙１之畸零地上並無上
訴人所有之建築物，將來仍可與丙地合併使用，丙地欲重新建築時，必須預先留有供
丙１可合併建築之地，若雙方就合併使用之方法無法達成協議，可依同規則第十三條
規定由縣市政府予以調處，合併建築或公開議價互為買賣；如調處不成立，依同規則
第十四條規定，鄰地所有人得依建築法第四十五條規定預繳承買價款申請徵收，故不
影響丙１所示土地應有之經濟價值，及日後供做建築使用之目的，該Ａ案之分割方法
應無單獨不利於上訴人情事等詞，為其判斷之基礎。
按共有人因共有物分割之方法不能協議決定，而提起請求分割共有物之訴，應由法院
依民法第八百二十四條命為適當之分配，不受任何共有人主張之拘束（見本院四十九
年台上字第二五六八號判例）。系爭二筆土地合併分割之目的，無非欲使兩筆土地之
各共有人能一勞永逸各擁有一完整之土地，以盡其地利。若兩筆土地合併分割結果，
，仍然使其中一部分共有人分得相互隔開之兩個坵塊，甚至將來尚須再行協議、調處
或申請徵收，豈非失去土地合併分割之目的。原審見未及此，使上訴人依附圖所示Ａ
案方法分得不相毗連之酉及丙１二部分，是否適當，已非無疑，況台南縣政府工務局
八十五年七月十日局工建字第一一二二八號函稱，依該縣永康地政事務所八十一年七
月三十日八一所二字第三七一七號函之實測圖（見原審上字卷九○頁），圖內丙、丁
之最小寬度，戊、己、庚之最小深度皆不足，全屬畸零地云云（見原審上更(二)字卷一
０三頁），則與附圖所示Ａ案分割之丁、戊、己、庚等部分土地相互對照之下，該丁
、戊、己、庚之土地是否與丙１均屬畸零地？能否供為店舖基地使用？倘均屬畸零地
，何以非將丙１土地分配與上訴人不可？被上訴人李恒豐、甲○○○未占用系爭土地
任何部分（見原審上更(四)字卷一０五頁），被上訴人己○○○已將其應有部分移轉於
他人，是否有使該三人分得戊、己、庚三部分之必要？何以不將庚部分依上訴人之應
有部分分與之？使上訴人能分配一完整之土地而減少一筆畸零地？原審就此未予查明
，遽為如前述之分割判決，亦嫌速斷。又系爭土地上之建物，似均屬違章建築，前經
本院八十四年台上字第一六三０號判決指明，是否有依各自占有之現狀保留該建物之
價值？尤待澄清。上訴論旨，指摘原判決不當，求予廢棄，非無理由。
據上論結，本件上訴為有理由，依民事訴訟法第四百七十七條第一項、第四百七十八
條第一項，判決如主文。
中      華      民      國    九十一    年      三      月     十四     日
                              最高法院民事第七庭
                                  審判長法官  蘇  茂  秋
                                        法官  徐  璧  湖
                                        法官  朱  建  男
                                        法官  曾  煌  圳
                                        法官  李  慧  兒
      右正本證明與原本無異
                                              書  記  官
中      華      民      國    九十一    年      三      月    二十七    日
